臺灣高等法院臺中分院刑事判決　　　　　　　　　　　九十三年度上易字第八四號
　　上　訴　人　臺灣苗栗地方法院檢察署檢察官
　　上　訴　人
　　即　被　告　丙○○
　　被　　　告　丁○○
右上訴人因被告等詐欺案件，不服臺灣苗栗地方法院九十二年度訴字第四五號中華民
國九十二年十一月二十一日第一審判決（起訴案號：臺灣苗栗地方法院檢察署九十二
年度偵字第二八四九號），提起上訴，本院判決如左：
　　主      文
原判決撤銷。
丙○○、丁○○共同連續意圖為自己不法之所有，以詐術使人將本人之物交付，丙○○處有期徒刑壹年，丁○○處有期徒刑拾月。
　　事      實
一、丙○○、丁○○與綽號「大支」、「大柱」，及另一姓名年籍均不詳之成年男子
    （下稱丙○○等人），共同基於意圖為自己不法所有之概括犯意，於民國八十九
    年五月下旬以郵寄方式寄發印有主辦單位「香港港佳控股公司」之「刮刮樂」宣
    傳廣告及中獎通知予蘇洵明，蘇洵明於八十九年五月二十九日接獲中獎通知後，
    其妻乙○○於同日依廣告所載之「經綸會計師事務所」電話號碼，向自稱「陳美
    倫會計師」之成年人聯絡探詢兌獎事宜，詎對方竟向乙○○誆稱：所中獎項為港
    幣二十五萬元，惟應先繳納獎金之稅捐新臺幣（下同）七萬元才可領取，使乙○○陷於錯誤，依指示於同月三十日上午至第一商業銀行埔里分行，以蘇洵明之名
    義，匯七萬元至所指定之萬通商業銀行北高雄分行陳奕伶存款帳戶（帳號：00
    000000000000號）；嗣再推由「陳美倫會計師」於同月三十日中午
    ，以電話告知乙○○必須加入會員才能領取獎金，而且必須先匯款四十萬元，乙○○不疑有詐，再於同日匯四十萬元至所指定之高雄市左營南站郵局存款蔣文珍
    帳戶（帳號：○五一一七九—三號）；丙○○等人復於同月三十一日寄送「香港
    行政特區彩券局」之契約書、會員卡、港幣現金四百元，及「香港上海匯豐銀行
    有限公司」之港幣一百元禮券給蘇洵明，並於同日晚間，推由其中一人以香港行
    政特區彩券局之經理「王偉忠」名義，打電話向乙○○佯稱：蘇洵明之會員證號
    為ＨＫ─二五九二號，且已中第一特獎二千六百五十萬元，但須再補足六十萬元
    之會員費，使乙○○不疑有他，再於同年六月一日依指示將六十萬元匯入蔣文珍
    之前開帳戶，並與該「王偉忠」所稱之組頭「趙舜義」聯絡，「趙舜義」復向乙○○謊稱：須匯所中獎金金額之一成的稅金，才可領取前開二千六百五十萬元之
    獎金，乙○○只得再依指示，先後於同年六月一日、六月二日，分別將一百萬元
    及七十萬元之款項，匯入苗栗縣卓蘭郵局之丁○○存款帳戶（帳號：○二五八二
    二—七）；六月二日再匯款一百萬元至前開蔣文珍之郵局存款帳戶。嗣丙○○與
    丁○○於八十九年七月十二日十六時二十分許，至卓蘭郵局欲提領乙○○所匯入
    之其中七十萬元款項時，為該郵局之職員詹益盛發現可疑而報警當場查獲，合計
    丙○○等人前後共詐得三百零七萬元（匯入丁○○帳戶之七十萬元業經乙○○領
    回）。
二、案經乙○○訴由苗栗縣警察局大湖分局報請臺灣苗栗地方法院檢察署檢察官偵查
    起訴。
　　理      由
一、訊之上訴人即被告（下稱被告）丙○○、被告丁○○雖不否認於前記時間、地點
    與被告丁○○同至卓蘭郵局提領現款之事實，惟均矢口否認有何犯行，被告丙○○辯稱：伊以三萬元受雇於「大支」（或稱「俊國」），「大支」、「大柱」都
    是伊在網咖認識的人，「大支」以三萬元之月薪僱用伊作收帳、收存摺等雜事，
    伊工作之內容並不包括拿存摺去領錢，本件比較特殊，叫伊陪同丁○○去領錢，
    伊並未參與詐欺集團云云。被告丁○○辯稱：伊是在八十九年三月二十日去申請
    郵局存款帳戶，交由伊母親去向地下錢莊借錢，因為被告丙○○等人到伊家中表
    示錢錯匯到伊郵局的帳戶，伊想錢既然不是伊所有，理應領出來還給被告丙○○
    等人，才會陪同被告丙○○去郵局領款，伊完全不知道匯進伊帳戶的錢是刮刮樂
    詐財所得云云。
二、惟查：
  (一)本件被害人乙○○如何遭人以刮刮樂中獎通知之方式詐取財物，已據被害人乙○○指證甚詳，並有「香港港佳控股公司」之宣傳廣告、中獎通知（即俗稱刮刮樂
    兌獎單）、「香港行政特區彩券局」契約書、會員卡、郵政國內匯款執據、匯款
    回條等可資佐證。
　(二)被告丙○○雖辯稱並未參與刮刮樂詐欺集團，惟關於被告丙○○何以與被告丁○○同至卓蘭郵局提領乙○○匯入之現款一節，被告丙○○或稱：「因為心情不好
    ，獨自一人到卓蘭鎮，在卓蘭鎮上認識被告丁○○，被告丁○○提議到卓蘭郵局
    領幾佰元花用」（偵查卷第五頁），或稱：「因欠地下錢莊錢，三名不知名的地
    下錢莊人員要求我替他們做事就不用還錢，所以一行四人到卓蘭鎮找被告丁○○
    ，要被告丁○○將郵局的錢提領出來」。（偵查卷第六頁、第七頁）；或稱：「
    因積欠地下錢莊二萬元，所以與綽號『大炮』、『大支』等人共乘一部車至卓蘭
    找被告丁○○，綽號『大炮』等人告訴我及丁○○說另外做鐵工的會跳票，沒有
    十八萬會死人，去郵局之前丁○○去戶政機關補辦身分證，並另刻印章，：：：
    」（偵查卷第三六頁背面）；又稱：「積欠地下錢莊之人三萬元，地下錢莊的人
    揚言不還錢就要陪他們去領錢，否則就要對家人不利，地下錢莊的人稱朋友將錢
    誤匯到被告丁○○的帳戶內，希望我陪被告丁○○去領錢出來」（原審卷第八十
    頁）；或稱：「在失業中在網咖認識『大支』（或稱『俊國』）、『大柱』之人
    ，『俊國』以月薪三萬元僱用我做收帳、收存摺之事，事實上我沒有向地下錢莊
    借錢，我是被『大支』僱用」等語（原審卷第一一六頁），從以上被告丙○○所
    辯，究竟被告丙○○是積欠地下錢莊「三萬元」或「二萬元」？是獨自一人到被
    告丁○○處找被告丁○○，或是與「大支」等人一起去？是受雇於「大支」？或
    是為地下錢莊工作抵債？被告丙○○前後所供明顯矛盾，如非刻意杜撰、隱瞞部
    分事實，當不致於有如此重大之歧異。按被告丙○○如果只是單純受雇於『大支
    』之人到郵局領錢而未涉不法，衡情當無須刻意隱瞞之必要；再者，以「刮刮樂
    」之方式詐取他人財物之人，亦無理由將費心詐取之現金存摺任意交由毫不相干
    之他人提現，反觀被告丙○○受囑提款而與從事詐欺之人有所聯繫於先，且又刻
    意隱瞞事實於後，被告丙○○與從事刮刮樂詐欺之人，有犯意之聯絡與行為之分
    擔可堪認定，所辯未參與詐欺集團云云，不足採信。
　(三)被告丁○○之卓蘭郵局帳戶係在八十九年三月二十一日開立（偵查卷第二五八頁
    郵政存簿儲金立帳申請書），而乙○○於八十九年六月一日、六月二日分別匯款
    一百萬元、七十萬元至被告丁○○之上開帳戶內，此亦有匯款回條及匯款執據在
    卷可稽（偵查卷第二四頁、二五頁），依常情判斷，詐取財物之人自不可能在無
    法控制、提領存款之際，即請被害人將款項匯入被告丁○○之帳戶，故對乙○○
    詐取財物之人，在行騙之時已經取得被告丁○○之存摺帳戶資料，已無疑義。證
    人劉陳綢妹（被告丁○○之母）於原審雖證稱：被告丁○○之卓蘭郵局存款帳戶
    開戶後，存摺及印章即交由其保管，而因其向地下錢莊借錢，為節省利息，將存
    摺及印章交給地下錢莊，其與被告丁○○二人均不知地下錢莊要如何使用存摺云
    云（原審卷第一一一頁、第一一二頁），但被告丁○○之存款帳戶是在八十九年
    三月二十一日申請設立，已如前述，依證人劉陳綢妹在原審所證，則指稱該帳戶
    是在本件事情發生之三、四年前所開戶，也是在本件案發之三、四年前交地下錢
    莊（原審卷第一一三頁），從時間上來推論，證人劉陳綢妹所證將上開存摺交給
    地下錢莊之時間，大約在八十五年、八十六年之間，尚在上開郵局存摺開戶之前
    ，乃事實上所不可能之事，所證非僅悖於事理殊甚，且與其在警訊時所供不符（
    如下所述），尚難以採信。而被告丁○○固然一再辯稱是聽信被告丙○○等人所
    言，要將誤匯的款項提出，並未涉及不法云云，惟欲將現金匯入他人之帳戶，任
    何人均知須謹慎辦事，以免發生錯誤，莫不仔細核對再三，誤將款項匯往他人帳
    戶之情形，事非尋常，被告丁○○對於被告丙○○等人「誤匯」之說豈會無疑？
    參以證人劉陳綢妹於警訊中所供：「（存簿、提款卡、印章）大約是在八十九年
    五、六月時，在高雄車站遺失三人證件（丁○○、劉明鳳、劉陳綢妹），因到高
    雄看女兒劉美惠」、「因為存簿內沒有多少錢就不管他」（偵查卷第十六頁背面
    ），及被告丁○○於警訊時所供：「（存摺）是我開戶的，但是帳簿（按：應指
    存摺）、印章及提款卡是由我母親陳綢妹保管的，（被告丙○○等人）如何知道
    我的帳號我也不清楚」等語（偵查卷第九頁背面），如果被告丁○○所辯為真，
    則其在八十九年七月十二日中午，面對素不相識之被告丙○○及其餘不詳姓名之
    人登門造訪，突如其來請求其協助去郵局提領其所遺失的帳戶內之存款時，其更
    不能不有所懷疑，反觀被告丁○○不僅偕同被告丙○○到郵局提領存款，在提款
    之前，還到戶政事務所辦理補發國民身分證、又到印章店刻印章供提款之用，對
    於持有贓物（被告丁○○遺失之存摺）之人如此服務週到，顯然違反事理，由此
    益見被告丁○○所辯不知道其存摺內金錢之來源云云，顯然不足採信。被告丁○○申請郵局帳戶後，即由從事刮刮樂詐欺之人使用，被告丁○○復無法作合理之
    說明，於事後又協助被告丙○○提領詐得之財物，其與丙○○等人有犯意聯絡及
    行為分擔，亦堪認定。
三、核被告丙○○、丁○○所為，均係犯刑法第三百三十九條第一項之詐欺取財罪。
    公訴意旨認被告等係犯刑法第三百四十條之常業詐欺罪，惟刑法上所謂「常業」
    ，係指反覆以同種行為為目的之社會活動之職業性犯罪而言，本件尚無積極證據
    足認被告丙○○、丁○○係反覆施行詐欺取財犯行，並以之為業；又本件被害人
    僅乙○○一人，雖被告丙○○供稱本件尚有綽號「大支」、「大柱」等人涉案，
    惟無積極證據足認被告丙○○、丁○○與「大支」等人，係反覆從事以詐欺取財
    行為為目的之職業性犯罪，難認被告丙○○、丁○○係犯刑法第三百四十條之常
    業詐欺罪，公訴人起訴法條尚有未洽，應予變更。又被告丙○○、丁○○就上開
    犯行，與綽號「大支」、「大柱」及另一不詳姓名成年男子間，有犯意之聯絡、
    行為之分擔，均為共同正犯。
四、原審對被告丙○○論罪科刑雖非無見，惟：(一)本件被告丙○○係與被告丁○○共
    同犯罪，原審就此疏未論列。(二)自稱「趙舜義」之人要求乙○○付獎金一成之稅
    金，原審誤為百分之一，(三)原審疏未詳察，逕為被告丁○○無罪之諭知，以上均
    有未洽。被告丙○○上訴意旨仍執陳詞否認犯罪雖無理由，公訴人上訴意旨指摘
    原審判決不當，則有理由，且原審判決亦有上述可議之處，自屬無可維持，應由
    本院將原審判決撤銷改判。爰審酌被告丙○○年輕力盛，不思努力向上，為圖不
    勞而獲，竟對告訴人乙○○以「刮刮樂」之方式騙取財物，及本件被告丙○○、
    丁○○詐得之金額達三百零七萬元，對被害人乙○○危害非淺等一切情狀，分別
    量處如主文第二項所示之刑。
五、依刑事訴訟法第三百六十九條第一項前段、第三百六十四條、第二百九十九條第
    一項前段、刑法第二十八條、第五十六條、第三百三十九條第一項，判決如主文
    。
本案經檢察官甲○○到庭執行職務。
中      華      民      國　    九十三     年     三      月     十　 　日
                                臺灣高等法院臺中分院刑事第十庭
                                      審判長法  官  林  照  明
                                      　　　法　官  吳　重　政
                                      　　　法  官  王  　　銘
右正本證明與原本無異。
不得上訴。
　　　　　　　　　　　　　　　　　　　　　　書記官  王  麗  珍
中      華      民      國　    九十三     年     三      月    十二　　日
                                                                        Ｒ
